臺灣臺北地方法院刑事判決　　　　　　 95年度簡上字第384號
上　訴　人　臺灣臺北地方法院檢察署檢察官
被　　　告　甲○○
上列上訴人因被告詐欺案件，不服本院九十五年度簡字第二八五
六號，中華民國九十五年十一月二十日第一審刑事簡易判決（檢
察官聲請簡易判決處刑書案號：九十五年度偵字第一三九九八號
），提起上訴，本院管轄第二審之合議庭判決如下︰
    主      文
上訴駁回。
    事      實
一、甲○○明知將自己之金融帳戶存摺、金融卡交付他人使用，
    及告知提款卡密碼，可能供不法人士詐騙他人將款項匯入該
    帳戶後，再予提領運用，並預見可能因而幫助他人從事不法
    詐欺犯罪，竟仍基於幫助詐欺之不確定故意，於民國九十四
    年五月二十九日前某日，在不詳地點，將其於同年五月二十
    五日在國泰世華商業銀行三民分行（設臺北市松山區○○○
    路○段一六五之七號，下稱國泰世華銀行）所開立第000000
    000000號帳戶之存摺、提款卡及密碼等資料，交予真實姓名
    、年籍不詳之詐騙集團成員使用。該詐騙集團成員取得甲○
    ○前揭帳戶後，即於九十四年五月二十九日晚間八時五十分
    許，撥打電話予乙○○，對乙○○佯稱為「信用卡中心」人
    員，因乙○○資料外洩遭人盜刷信用卡，要求乙○○撥打電
    話予亦為詐欺集團成員所偽裝之「萬泰銀行復興分行客服部
    陳美雲」，復輾轉撥打電話予「金融防偽中心」，致乙○○
    陷於錯誤，依詐欺集團成員之指示，前往自動櫃員機操作，
    誤將新臺幣（下同）九萬九千八百六十九元匯入甲○○上揭
    國泰世華銀行帳戶內，旋遭不詳人士提領一空，乙○○始知
    受騙上當。
二、案經臺北市政府警察局松山分局報請臺灣臺北地方法院檢察
    署檢察官偵查後聲請簡易判決處刑。
    理      由
一、訊據上訴人即被告甲○○矢口否認有何幫助詐欺犯嫌，辯稱
    ：伊前往國泰世華銀行開立帳戶，本欲供自己打工賺錢後存
    入之用，惟開戶不到三天，存摺即連同皮包、雨傘遺忘在公
    車上，但沒有去報警云云。惟查，被告坦承前往國泰世華銀
    行三民分行開立帳戶，此有開戶資料在卷可稽（見九十五年
    度偵字第一三九九八號卷第十二至十三頁），而被害人乙○
    ○係接獲詐騙集團成員電話，佯稱其信用卡遭盜刷，因而陷
    於錯誤，前往自動櫃員機操作將款項匯入被告前揭帳戶，嗣
    遭人提領一空等情，業據乙○○於警詢時指訴綦詳（見同前
    偵卷第四至五頁），並有乙○○提出之自動櫃員機交易明細
    表一紙及被告國泰世華銀行帳戶交易明細資料一件在卷可考
    （見同卷第二十九至三十一頁）。被告先於警詢時供稱帳戶
    係於九十四年十二月間遺失，復於本院審理時改稱：我是幫
    人家煮飯，當時一個月收入二萬多元，我想如果有收入可以
    存進去，可是我開完戶後沒有實際存款，開戶不到三天存摺
    即忘在公車上等語（見本院九十六年二月八日審判筆錄），
    其供述已屬反覆不一；且被告自承僅遺失存摺，惟若無同時
    交付金融卡及告知密碼，他人如何任意使用該帳戶提領款項
    ？參以被告係於九十四年五月二十五日前往銀行開戶，該帳
    戶旋於數日後之同月二十九日遭詐騙集團使用，顯然被告開
    戶之目的係在提供詐騙集團使用無疑，其辯稱存摺遺失、未
    交付帳戶予他人云云，不足採信。又按於金融機構開設金融
    帳戶、請領存摺及提款卡等，對一般人均無任何限制，一般
    民眾皆得以存入最低開戶金額之方式申請，且得在不同金融
    機構申請數個存款帳戶使用，此為眾所周知之情，依一般人
    之社會經驗，若遇陌生人不以自己名義申請開戶，反而借用
    收集他人金融帳戶供己使用，對於該等帳戶是否供合法使用
    ，焉能不生懷疑。被告提供詐欺集團成員上開帳戶存摺等物
    前，應足以預見該帳戶有用於不法詐取他人金錢之可能，卻
    仍執意交付，則被告有幫助他人犯罪之不確定故意甚明。本
    件事證明確，被告犯行足堪認定，應依法論科。
二、被告行為後，中華民國刑法已於九十四年二月二日修正公布
    ，並於九十五年七月一日施行，關於刑法變更後之新舊法律
    適用問題，均應依修正後刑法第二條第一項：「行為後法律
    有變更者，適用行為時之法律。但行為後之法律有利於行為
    人者，適用最有利於行為人之法律」之規定，依「從舊從輕
    」原則決定；且比較時應就罪刑有關之共犯、未遂犯、想像
    競合犯、牽連犯、連續犯、結合犯，以及累犯加重、自首減
    輕暨其他法定加減原因（如身分加減）與加減例等一切情形
    ，綜其全部罪刑之結果而為比較（最高法院九十五年度第八
    次刑庭會議決議參照）。另所謂法律變更，應指法律適用之
    實質變更，即刑法規範狀態之變更，對行為人方有所謂「有
    利」及「不利」之情形，故若不涉及犯罪構成要件之刑罰加
    重或減輕事由，自應逕適用裁判時之現行法律，而無依刑法
    第二條第一項為新舊法比較適用之必要。茲就本件所涉及之
    新舊法比較適用問題析述如下：
  (一)本件刑法第三百三十九條第一項之詐欺取財罪，其法定刑得
    科銀元一千元以下罰金，其法定刑中有罰金刑之規定。而修
    正後刑法施行法增訂第一條之一規定：「中華民國九十四年
    一月七日刑法修正施行後，刑法分則編所定罰金之貨幣單位
    為新臺幣。九十四年一月七日刑法修正時，刑法分則編未修
    正之條文定有罰金者，自九十四年一月七日刑法修正施行後
    ，就其所定數額提高為三十倍。但七十二年六月二十六日至
    九十四年一月七日新增或修正之條文，就其所定數額提高為
    三倍」，與刑法修正前均依罰金罰鍰提高標準條例第一條、
    現行法規所定貨幣單位折算新臺幣條例第二條提高罰金之倍
    數相較，因所規定之罰金最高額度相同，並無輕重之分，故
    非刑罰法令之變更，尚無刑法第二條第一項比較新舊法之適
    用，應逕適用裁判時之刑法施行法第一條之一（最高法院九
    十五年度第二十一次刑事庭會議決議參照）。另刑法第三十
    三條第五款修正為：「主刑之種類如下：五、罰金：新臺幣
    一千元以上，以百元計算之」，與被告行為時之刑罰法律，
    即罰金罰鍰提高標準條例第一條前段規定之提高倍數十倍及
    修正前刑法第三十三條第五款規定之罰金最低額一元相比較
    ，新舊法關於上開刑法第三百三十九條第一項之罪，所得科
    處罰金之最高額並無不同規定，然新法將該罪所得科處之罰
    金最低額提高為一千元，因此，比較上述修正前、後之刑罰
    法律，自以被告行為時之刑法第三十三條第五款規定較有利
    於被告，應依刑法第二條第一項前段，就被告前揭犯行，適
    用被告行為時之上開修正前刑法規定，以為論處。
  (二)關於易科罰金部分，修正前刑法第四十一條第一項前段係規
    定：「犯最重本刑為五年以下有期徒刑以下之刑之罪，而受
    六個月以下有期徒刑或拘役之宣告，因身體、教育、職業、
    家庭之關係或其他正當事由，執行顯有困難者，得以一元以
    上三元以下折算一日，易科罰金」，而斯時易科罰金之折算
    標準，依修正前罰金罰鍰提高標準條例第二條（該條規定現
    已刪除）規定，係就其原定數額提高為一百倍折算一日，並
    依現行法規所定貨幣單位折算新臺幣條例第二條折算為新臺
    幣，則適用舊法之結果，易科罰金之折算標準應以銀元一百
    元至三百元即新臺幣三百元至九百元折算一日；惟修正後刑
    法第四十一條第一項前段則規定：「犯最重本刑為五年以下
    有期徒刑以下之刑之罪，而受六個月以下有期徒刑或拘役之
    宣告者，得以新臺幣一千元、二千元或三千元折算一日，易
    科罰金」，經比較新舊法之結果，認新法對被告並非較為有
    利，本件應依刑法第二條第一項前段，適用修正前關於易科
    罰金之規定。
  (三)至於刑法第二十八條共同正犯及同法第三十條幫助犯條文內
    容之更動，其僅屬文字修正及概念釐清，對被告而言並無有
    利或不利之情形，亦無新舊法比較之問題，而應逕行適用裁
    判時法，爰予敘明。
三、按刑法上之幫助犯，係對於犯罪與正犯有共同之認識，而以
    幫助之意思，對於正犯資以助力，而未參與實施犯罪之行為
    者而言（最高法院七十五年度臺上字第一五○九號、八十八
    年度臺上字第一二七○號判決意旨參照）。因此如未參與實
    施犯罪構成要件之行為，且係出於幫助之意思提供助力，即
    屬幫助犯，而非共同正犯。被告基於幫助之犯意，提供詐騙
    集團成員上開存摺、金融卡及密碼施用詐術，已如前述。詐
    欺集團成員利用被告之幫助，使被害人在遭施用詐術後陷於
    錯誤，而匯款至被告提供之帳戶，足見被告僅係參與詐欺罪
    構成要件以外之行為，且並無證據證明被告係以正犯而非以
    幫助犯之犯意參與犯罪，應認其所為係幫助犯而非正犯行為
    。而本件詐騙集團成員或出面向被告收受存摺，或撥打電話
    對被害人施詐，足認至少有二名以上之成員共同施用詐術，
    其等應屬詐欺罪之共同正犯無疑。是核被告所為，係犯刑法
    第三百三十九條第一項、第三十條第一項、第二十八條共同
    詐欺取財罪之幫助犯，其幫助他人犯前開罪名，依刑法第三
    十條第二項之規定，按正犯之刑減輕之。本院原審經審理之
    結果，認依被告國泰世華銀行開戶資料、交易明細表、被害
    人乙○○之指訴及所提自動櫃員機交易明細表，佐以被告供
    詞之不可採等情，已足認定被告上開犯行，乃依檢察官之聲
    請，不經通常審判程序，逕以簡易判決處刑，並依比較新舊
    法之法律適用結果，量處被告拘役五十日，並諭知如易科罰
    金，以銀元三百元即新臺幣九百元折算一日之折算標準，並
    說明被告販賣之銀行帳戶存摺、提款卡，並未扣案，復無證
    據證明尚屬存在，為免執行困難，而不依檢察官聲請宣告沒
    收，經核其認事用法均無違誤，量刑亦稱妥適。檢察官雖以
    ：被告於偵審中均否認犯行，態度惡劣，法院就此情節相似
    （將金融機構帳戶之存摺、提款卡及密碼交付詐騙集團成員
    使用、犯後態度不佳）及詐騙金額相同之案件，均量處有期
    徒刑以上之刑期，原審僅諭知被告拘役五十日而得易科罰金
    ，顯屬過輕，被告又查無可資宥恕、輕判之事證，難認原判
    決允當等語，提起本件上訴，請求撤銷原判決，另為適當之
    判決。惟按量刑輕重，係屬事實審法院得依職權自由裁量之
    事項，苟已斟酌刑法第五十七條各款所列情狀而未逾越法定
    刑度，不得遽指為違法；刑罰之量定，固屬法院自由裁量之
    職權行使，但仍應審酌刑法第五十七條所列各款事由及一切
    情狀，為酌量輕重之標準，並非漫無限制。在同一犯罪事實
    與情節，如別無其他加重或減輕之原因，下級審法院量定之
    刑，亦無過重或失輕之不當情形，則上級審法院對下級審法
    院之職權行使，原則上應予尊重，有最高法院七十二年臺上
    字第六六九六號判例、八十五年度臺上字第二四四六號判決
    要旨可參。本件被告所犯刑法第三百三十九條第一項之幫助
    詐欺取財罪，係法定刑五年以下有期徒刑、拘役或科或併科
    銀元一千元以下罰金之罪，且被告係幫助犯，依法得減輕其
    刑，原審援引刑法第三十條第二項規定減輕其刑，而量處被
    告拘役五十日，並未逾越法定刑度範圍。況刑法第五十七條
    各款量刑事由之斟酌，係屬法院得自由裁量之職權範圍，法
    官就每一個案自有不同審酌之權，尚不得將所有案件同置一
    處、強加比擬；本件被害人雖遭被告幫助之詐騙集團成員詐
    取九萬餘元，惟被告僅出賣一個帳戶，帳戶內復無其他疑似
    詐騙所得之資金進出情形，有交易明細表可稽，其雖否認犯
    行，惟本院慮及其為年近七十歲之老婦，依其庭訊陳述及表
    現，顯然智識及教育程度非高，復未曾受任何有期徒刑以上
    之宣告，有臺灣高等法院被告前案紀錄表在卷可參。是綜其
    先前素行、犯罪動機、犯罪手段、智識程度、犯罪所生危害
    及犯後態度等一切情狀，因認原審對被告宣告量處拘役刑五
    十日，並無失當可言，自難認原審判決所量刑度有何違誤之
    處。綜上所述，本院經核原審判決，其認事用法及量刑均無
    不當，檢察官以原判決量刑並非允當為唯一理由，提起本件
    上訴，其上訴尚非有理由，應予駁回。
據上論斷，應依刑事訴訟法第四百五十五條之一第一項、第三項
、第三百六十八條，判決如主文。
本案經檢察官林達到庭執行職務。
中　　華　　民　　國　　96　　年　　2 　　月　　26　　日
　                刑事第十一庭  審判長法　官　劉方慈
                                      法　官　鍾淑慧
                                      法  官  林庚棟
以上正本證明與原本無異。
不得上訴。
　　　　　　　　　　　        　      書記官　殷玉芬
中　　華　　民　　國　　96　　年　　3 　　月　　1 　　日
附錄本案論罪科刑法條全文
中華民國刑法第三百三十九條：
意圖為自己或第三人不法之所有，以詐術使人將本人或第三人之
物交付者，處五年以下有期徒刑、拘役或科或併科一千元以下罰
金。
以前項方法得財產上不法之利益或使第三人得之者，亦同。
前二項之未遂犯罰之。
